臺灣臺南地方法院民事判決　　　　　　　94年度簡上字第58號
上　訴　人　甲○○○
　　　　　　丁○○
　　　　　　庚○○○
　　　　　　己○○○
　　　　　　戊○○
　　　　　　乙○○
上列六人之
訴訟代理人　辛○○　　住臺南市○○路339號
被上訴人　　臺南市政府
　　　　　　　　　　　設臺南市○○路○段6號
法定代理人　丙○○　　住同上
訴訟代理人　蘇文奕律師
　　　　　　壬○○　　住臺南市○○路○段6號
上列當事人間請求給付租金事件，上訴人對於中華民國93年12月
27日臺灣臺南地方法院臺南簡易庭93年度南簡字第1735、1736、
1737、1738、1739、1740、1741號第一審判決提起上訴，經本院
於94年8月11日言詞辯論終結，判決如下：
    主  文
原判決關於命上訴人甲○○○、戊○○、乙○○各給付新臺幣玖
萬仟陸佰柒拾元本息部分，及該部分假執行之宣告，暨訴訟費
用之裁判均廢棄。
上開廢棄部分，被上訴人在第一審之訴駁回。
其餘上訴駁回。
第一、二審訴訟費用由上訴人丁○○、庚○○○、己○○○負擔
二分之一，餘由被上訴人負擔。
    事  實
甲、上訴人（即甲○○○、丁○○、庚○○○、己○○○、戊○○、乙○○）方面：
一、聲明：求為判決：
  (一)原判決廢棄。
  (二)被上訴人在第一審之訴駁回。
  (三)第一、二審訴訟費用由被上訴人負擔。
二、陳述：除與原判決記載相同者，茲引用之外，補稱：
  (一)民國92年7月15日被上訴人以82南市工土字第93258號函，提
    供坐落臺南市○○區○○段46地號土地（下稱系爭土地），
    「安置」臺南市○○路被拆遷戶，並要求海安路商戶組成之
    自救委員會代表黃石紅於82年10月4日簽立保證書，因系爭
    土地所有權人為臺灣省政府教育廳（今教育部），被上訴人
    是代管機關，教育廳每年支付被上訴人「維護管理費」，若
    被上訴人使用該土地，必須支付教育廳「使用補償費」，俟
    商戶出資於82年7月在系爭土地動工興建商場，被上訴人始
    分別於82年11月4日以南市工土字第120933號、82年12月16
    日以南市工土字第129802號函等，希教育廳「借用」其代管
    之系爭土地，其借用之目的係「安置」之用，詎未獲教育廳
    之同意，被上訴人始計劃將「使用補償金」轉由商戶負擔，
    於83年8月3日要求訴外人黃石紅簽立切結書，切結繳交租金
    ，並督促商戶亦簽立願繳租金之切結書。被上訴人提供系爭
    土地及黃石紅承諾皆未有論及「租金」，雖被上訴人主張「
    安置」並非「無償」使用，然該「安置」是附有條件的，即
    海安路地下街商場完工後，商戶除無條件遷入該地下街營運
    ，且系爭土地上原興建之建築物應無條件自行出資拆除，由
    此可證，「安置」確係無償使用。
  (二)按稱租賃者，謂當事人約定一方以物租與他方使用、收益，
    他方支付租金之契約，民法第421條第1項定有明文。租賃既
    係特定當事人自行締結之債權契約，對於契約必要之點即租
    賃物與租金有具體而確定之意思表示一致，始能謂成立租賃
    契約（最高法院81年度臺上字第676號、81年度臺上字第884
    號判決參照）。又按代理人於代理權限內，以本人名義所為
    之意思表示，直接對本人發生效力，民法第103條定有明文。
  (三)原判決以海安路臨時綜合商場之攤商（上訴人均係其中之一
    ）於向臺南市政府陳情取得系爭土地興建商場過程中，臨時
    建照及臨時使用執照之取得，均係由訴外人黃石紅居間與臺
    南市政府協調，故訴外人黃石紅可認定係全體攤商之代理人
    ，其代理權之效力及於上訴人。惟黃石紅雖以自救委員會代
    表人身分，請求被上訴人提供土地予以安置，其後又以商場
    代表人身分，代為申請商場之臨時建築、使用執照，然其權
    限應限於為設立商場及將來管理、維護之必要，得對外與第
    三人為法律行為，商戶與被上訴人就系爭土地是否成立租賃
    關係，與商場之成立、管理、維護無關，實不因黃石紅當時
    任商場之代表人，即推定其取得商戶與被上訴人簽訂租賃契
    約之代理權，況被上訴人同意商戶使用系爭土地之初，並未
    約定以租賃之方式為之。
  (四)再者，如認黃石紅有代理權，其本身即可與被上訴人簽訂租
    賃契約，被上訴人又何必要求分別與五百五十七位攤商成立
    個別租約？再則，黃石紅所簽立之切結書，亦未言明其願繳
    租金，僅是言明商場攤位編定後一個月內督促各攤位繳交內
    容含有「願繳交使用土地租金」等之個別切結書。顯見被上
    訴人當時亦不認為黃石紅有代表全體商戶簽訂租約之權。此
    外，被上訴人始終未舉證證明黃石紅於簽切結書時，商戶已
    有授與成立租賃契約之代理權之明白意思表示，或商戶有其
    他舉動或情事足以推知有此授權之意思，故被上訴人主張黃
    石紅所出具之切結書，已有代表商戶與之成立租賃契約之合
    意，實無任何法律依據。
  (五)又關於租金之計算，被上訴人係以其所提供之系爭土地，每
    期應向攤商收取新臺幣（下同）5,217,419元之租金，除以5
    57位商戶，每商戶每期應繳9,367元，然攤商使用之面積分
    為6坪及10坪，使用面積大小不同，卻需支付相同租金，顯
    然兩造間關於租金之數額，意思表示未有合致，因此，於租
    賃契約必要之點，實未有合意，租賃契約難謂成立。原判決
    僅以被上訴人所提出省政府於93年7月29日83府財字第63152
    號函示「臺灣省省有基地租金率調整方案」為租金之依據，
    即謂兩造就租金已達成合意，認有違法。
  (六)被上訴人前市長施治明、張燦鍙均以脅迫要求黃石紅、商戶
    簽切結書、協調、核發支付命令等方式，欲將「使用補償金
    」轉由商戶負擔，皆因政策性之安置不能失信於民，而自行
    編列預算向教育部繳納。今市長丙○○否定前二任市長之政
    策，以黃石紅出具之切結書、商戶出具之切結書、協調會議
    紀錄、支付命令等違反誠信原則下之產物，認為兩造間成立
    租賃關係，提起訴訟，前開文件之法律效力顯有瑕疵。
  (七)退步言之，國有土地使用者必付費之原則下，商戶就系爭土
    地分別有使用6坪、10坪等面積，使用者依使用面積付費，實
    屬當然，而被上訴人卻以系爭土地全部使用補償費之金額，
    由全體557位商戶平均分擔，即使用較少坪面積者需與使用較
    多坪面積者支付相同之費用，顯有失公平。
三、證據：除援用第一審所提證據外，另補提：臺南市政府82年
    11月4日南市工土字第120933號函、臺灣省政府教育廳82年
    11月26日82教總字第93679號函、臺南市政府82年12月16日
    南市工土字第129802號函及訴外人黃石紅83年8月3日立具切
    結書各一件為證。
乙、被上訴人方面：被上訴人未於言詞辯論期日到場，惟據其於
    準備程序中到場所為之聲明、陳述如下：
一、聲明：
  (一)駁回上訴。
  (二)第二審訴訟費用由上訴人負擔。
二、陳述：除與原判決記載相同者，茲引用之外，補稱：
  (一)被上訴人於82年間，為開闢臺南市○○路地○街商場，乃拆
    除海安路預定道路用地上之攤商，經攤商委由訴外人黃石紅
    代表全體攤商陳情要求被上訴人提供土地供其等自費籌資興
    建商場，被上訴人遂提供系爭土地（即文中45號土地）供攤
    商興建系爭「海安路臨時綜合商場」，並行文予攤商之代表
    黃石紅。全體攤商復依據被上訴人行文予黃石紅之函件於系
    爭土地上興建「海安路臨時綜合商場」，於興建完成後，更
    由訴外人黃石紅以「海安路臨時綜合商場」代表人之身分，
    向被上訴人申請核發臨時使用執照，又因黃石紅代理全體攤
    商簽立83年8月3日之切結書，承諾願繳交所使用系爭土地之
    租金，符合臺灣省政府教育廳所要求之「有償租用」原則，
    被上訴人始於83年8月9日發給系爭商場臨時使用執照，顯見
    系爭商場之攤商於向被上訴人陳情取得系爭土地興建商場之
    過程中，均係委由訴外人黃石紅與被上訴人協調，黃石紅自
    有權代理全體攤商簽訂切結書，否則全體攤商如何能根據被
    上訴人行文給黃石紅之函件於系爭土地上興建商場，並依據
    代表人記載為黃石紅之臨時使用執照辦理送水、電以營業？
  (三)參酌證人葉泉林於另案證稱：「（你向黃石紅表示收取租金
    ，他是否有同意？）就是他同意，所以才簽83年那張切結書
    的」、「（83年那張切結書是否也都是黃石紅代表簽立的？
    ）是的。」等語，且切結書上係記載督促各攤位繳交而非簽
    立切結書，顯係已代理為承諾後補呈契約之書面。再參諸83
    年8月9日臺南市政府之函稿說明欄記載：「本案如臺端違反
    所出具切結書內容‧‧該地上物願無條件交由本府處理，臺
    端及所有攤戶，絕無異議。」足徵黃石紅於83年8月3日所出
    具之切結書，將對全體攤商發生效力，係代理全體攤商向被
    上訴人承諾願意繳交租金。尤其，於臺灣省政府教育廳決定
    「有償租用」之原則後，倘若黃石紅於83年8月3日所簽立之
    切結書，非係代理全體攤商而為，被上訴人豈會於83年8月9
    日發給商場臨時使用執照呢？因黃石紅若非基於代理人之身
    分而為承諾，則商場占有系爭土地將成為無權占有之狀態，
    況上訴人丁○○、庚○○○、己○○○均曾各別簽立切結書
    ，承諾願意繳交所使用土地之租金，且上訴人庚○○○、己○○○並曾繳交系爭土地之租金，足徵兩造間確存有租賃關
    係。
  (四)按使用租賃為諾成契約，一造約明以某物租與相對人使用，
    其相對人約明支付租金，即生效力，而租賃關係之成立不以
    租金給付數額確定為必要，有最高法院19年上字第343號判
    例、86年臺上字第1326號判決意旨參照。又土地法第105 條
    準用第97條第1項規定，可知法律已明文規定租金之上限，
    而臺灣省政府既有訂定「臺灣省省有基地租金率」，且出租
    系爭土地給上訴人之被上訴人既兼具地方行政機關之地位，
    於客觀上應可預期被上訴人將遵照上開法令規定辦理，故系
    爭租賃關係之租金數額客觀上亦屬可得確定，否則訴外人黃
    石紅豈願於83年8月3日代表全體攤商切結承諾願繳交租金？
    再者，兩造就租金之數額確有意思合致乙節，參酌證人葉泉
    林於另案證詞：「（租金之收取如何決議？如何計算？）依
    照省政府向我們收取系爭土地的租金而依攤商戶數向攤商平
    均收取」、「（你向黃石紅表示收取租金，他是否有同意？
    ）就是他同意，所以才簽83年那張切結書的」等語，益足徵
    之。故兩造於租賃之意思表示合致時，不僅業已約明應給付
    租金，且租金之數額於客觀上亦屬可得確定，參前揭最高法
    院判例意旨，兩造間之租賃關係應認業已成立。
三、證據：除援用原審立證方法外，並補提：臺南市○○路臨時
    綜合商戶名冊一件為證。
    理  由
一、被上訴人未於言詞辯論期日到場，核無民事訴訟法第386條
    所列各款情形，爰依上訴人之聲請，由其一造辯論而為判決
    。
二、本件被上訴人起訴主張：其於82年間，為開闢海安路地下街
    ，拆除道路預定地上之攤販，經攤商陳情要求被上訴人提供
    土地供其等自費興建商場，遂由被上訴人提供系爭土地，出
    租與攤商興建「海安路臨時綜合商場」，租金數額之計算依
    照前臺灣省政府所規定租金計算方式核收，自85年7月起，
    按當期土地申報地價總額及年租金率計算，並由攤商平均分
    攤，租金繳納方式，則由被上訴人開單，並由攤商於每年1
    月、7月分2期持向被上訴人繳納，每年應繳之租金數額為
    10,434,690元，由557個攤位平均分擔，每一攤位每年應繳
    之租金數額為18,734元，每期應繳租金數額為9,367元，上
    訴人均為「海安路臨時綜合商場」攤商之一，上訴人等向被
    上訴人承租系爭土地，使用系爭商場內之攤位，上訴人甲○○○使用之攤位號碼為339之291號、上訴人丁○○使用之攤
    位號碼為飲食區339之492號、上訴人庚○○○使用之攤位號
    碼為百貨區339之191號、上訴人己○○○使用之攤位號碼為
    飲食區339之388號、上訴人戊○○使用之攤位號碼為339之
    190號、上訴人乙○○使用之攤位號碼為339之470號，其中
    上訴人庚○○○曾繳交84年1月至85年12月31日之租金，上
    訴人己○○○曾繳交84年1月至89年6月30日之租金，惟自88
    年1月1日起至92年12月31日止之租金，每一攤位93,670元，
    除上訴人己○○○已繳交部分租金，尚餘65,569元未繳外，
    其餘上訴人均迄未繳交，爰依租賃之法律關係，請求上訴人
    給付租金及遲延利息等語。
三、上訴人甲○○○、丁○○、庚○○○、己○○○、戊○○、
    乙○○則以：
  (一)上訴人均係臺南市○○路之攤商，因被上訴人為開闢臺南市
    ○○路地下街商場，無償提供系爭土地安置原海安路上受拆
    遷之攤商，並由攤商自行籌資興建系爭商場。被上訴人多次
    函文均係記載「安置」，並要求商戶組成之自救委員會代表
    黃石紅於82年10月4日簽立承諾書，於海安路地下街完成或
    該地欲建校時願無條件自行拆除所有地上物，交回土地。系
    爭土地所有權人為教育廳，被上訴人係代管機關，教育廳每
    年支付被上訴人「維護管理費」，若被上訴人使用該土地，
    必須支付教育廳「使用補償費」。嗣因被上訴人函請教育廳
    「借用」代管之系爭土地，未獲教育廳同意，被上訴人始將
    應支付教育廳之「使用補償金」轉由商戶負擔，並於83年8
    月3日要求黃石紅簽立切結書，切結繳交租金，並督促商戶
    亦簽立願繳租金之切結書。由此可證，兩造當時約定之「安
    置」係無償使用。況被上訴人為市政府，歷任三屆市長，前
  　二任市長均未強制攤商繳納租金，且自行吸收將租金繳給教
    育部，足見是政策性之安置。
  (二)82年間上訴人與攤商依兩造協議內容，遷移至系爭土地，自
    費興建「海安路臨時綜合商場」，被上訴人在全體商家完成
    拆遷、自費搭建物，並向被上訴人申請建築使用執照、營利
    事業登記證時，被上訴人竟以若不簽具同意交付租金之切結
    書，將不予核發上開證照，並將斷水、斷電等語，脅迫全體
    商家，致部分商家在脅迫下，不得不簽立給付租金之切結書
    ，其等簽立切結書，並非出於自由意思而為，且被上訴人答
    應要讓商戶遷回營運，並未履行該承諾。
  (三)訴外人黃石紅雖以自救委員會代表人身分，請求被上訴人提
    供土地予以安置，其後又以商場代表人身分，代為申請系爭
    商場之臨時建築、使用執照，然其權限應限於為設商場及將
    來管理、維護之必要，得對外與第三人為法律行為，不能因
    黃石紅任當時系爭商場之代表人，即推定其取得商戶與被上
    訴人簽訂租賃契約之代理權。如認黃石紅有代理權，其本身
    即可與被上訴人簽訂租賃契約，被上訴人又何需個別要求攤
    商簽立繳交土地租金之切結書？且黃石紅於簽立之切結書僅
    是言明商場攤位編定後一個月內督促各攤商繳交內容含有「
    願繳交使用土地租金」等之個別切結書，顯見被上訴人當時
    亦不認為黃石紅有代表全體攤商簽訂租約之權。況系爭商場
    開幕後，商家認黃石紅涉有背信、侵占嫌疑，乃於83年另組
    自治委員會，黃石紅已非主任委員，故黃石紅在83年8月3日
    立切結書時已非攤商之代理人，黃石紅之切結，亦非基於代
    理人身分為之。
  (四)被上訴人主張兩造間使用系爭土地之法律關係為租賃契約，
    逕依「臺灣省省有基地租金率調整方案」為依據，以其每期
    應向攤商收取5,217,419元之租金，除以557個攤位，片面要
    求每攤位每期應繳9,367元，然各攤位使用之面積分為6坪及
    10 坪，使用面積不同，卻需支付相同租金，顯然兩造間關
    於租金數額與標的物之範圍等租賃契約必要之點，意思表示
    未有合致，租賃契約難謂成立。
  (五)退步言之，商戶就系爭土地分別有使用6坪、10坪等面積，
    國有土地使用者就使用面積付費，實屬當然，而被上訴人郤
    以系爭土地應付之使用補償費金額全部由557位商戶平均分
    擔，因之，使用6坪面積者與使用10坪者支付相同之費用，
    顯有失公平。
  (六)至於有部分攤商雖繳交租金，但寄發之繳款通知書，格式與
    政府機關寄發之稅金繳款書格式類似，部分被攤商雖曾繳納
    ，但發現後即未再繳，被上訴人以部分攤商有繳納之事實，
    推定租賃關係成立，實無理由。
三、兩造不爭執之事實：
  (一)被上訴人於82年間為開闢海安路地下街，徵收拆除道路預定
    地上之攤販，由當時商戶組成「臺南市○○路自救委員會」
    ，由該委員會主任委員黃石紅、總幹事即訴外人陳順治代表
    全體攤商陳情要求被上訴人提供土地供其等自費籌資興建臨
    時攤販集中商場繼續營業，被上訴人遂提供其為前臺灣省教
    育廳代管之系爭土地予攤商興建系爭商場。
  (二)訴外人黃石紅於82年10月4日出具承諾書，表明接受被上訴
    人提供系爭土地及文中41號土地作為臨時商場及停車場使用
    。黃石紅復於83年8月3日簽立切結書，其內容略以：「本人
    黃石紅代表全體商戶於文中45學校用地內興建海安路臨時綜
    合商場，因申請臨時使用執照需要，承諾於該商場攤位編定
    後一個月內督促各攤位繳交切結書，切結內容為一願繳交所
    使用土地租金。．．」等語。
  (三)被上訴人以83年8月9日南市工土字第25948號函核准系爭商
    場之臨時使用執照。
  (四)系爭商場共規劃有557個攤位，上訴人甲○○○使用系爭商
    場內之攤位號碼為339之291號、上訴人丁○○使用之攤位號
    碼為飲食區339之492號、上訴人庚○○○使用之攤位號碼為
    百貨區339之191號、上訴人己○○○使用之攤位號碼為飲食
    區339之388號、上訴人戊○○使用之攤位號碼為339之190號
    、上訴人乙○○使用之攤位號碼為339之470號。
  (五)上訴人丁○○、庚○○○、己○○○曾於84年間各自簽立內
    容有「一願繳交所使用土地租金。．．」等語之切結書予被
    上訴人。
四、查被上訴人主張其與上訴人甲○○○、丁○○、庚○○○、
    己○○○、戊○○、乙○○間就系爭「海安路臨時綜合商場
    」所使用之攤位已成立租賃契約，請求上訴人甲○○○、丁○○、庚○○○、戊○○、乙○○各給付88年1月1日起至92
    年12月31日止之租金93,670元；上訴人己○○○部分則請求
    給付89年7月1日起至92年12月31日止之租金65,569元乙節，
    既皆為上訴人否認，並以前揭情詞置辯，則本件應審究者為
    ：(一)訴外人黃石紅有無代表上訴人等與被上訴人成立租賃契
    約之權？(二)上訴人丁○○、庚○○○、己○○○所出具切結
    書之效力？(三)上訴人丁○○、庚○○○、己○○○簽立切結
    書時是否係經脅迫而為？(四)被上訴人與上訴人甲○○○、丁○○、庚○○○、己○○○、戊○○、乙○○間就上訴人等
    使用系爭商場內之攤位，有無租賃契約存在？(五)被上訴人本
    件租金之請求數額之計算方式，是否合理？本院分述得心證
    之理由如下：
  (一)訴外人黃石紅有無代表上訴人等與被上訴人成立租賃契約之
    權？
  1.被上訴人於82年間為開闢臺南市○○路地○街商場，拆除海
    安路預定道路用地上攤販，經攤商組成之臺南市○○路自救
    委員會，由當時主任委員黃石紅及總幹事陳順治具名於82年
    7月2日提出陳情書向臺南市政府陳情，請求准予暫時提供自
    來水加壓站或文小41號用地，由商戶自行僱工搭蓋臨時商場
    ，俟地下街工程全部完成後，再搬移至地下街營業，嗣經被
    上訴人於82年7月15日函准同意提供系爭土地及文小41，在
    學校尚未使用前可部分作為臨時停車場空間等情，有被上訴
    人於本院提出之陳情書及臺南市政府82年7月15日82南市工
    土字第93258號函在卷可憑，而依上開被上訴人出具之函文
    ，亦僅要求訴外人黃石紅出具切結書，切結「本基地所搭
    建之任何地上、下物於地下街工程全部完成後無條件拆除，
    並遷至地下街繼續營運及如有未盡事宜，願依照市府函文辦
    理，絕無異議。其搭建、容納商戶及其營運需受本府派員
    監督，如有查獲不法情事時，將在無任何條件下取消其繼續
    營業權。本案需經法院公證後方得為之。該所需一切費
    用由商戶全數支付」等語，嗣黃石紅於82年1月4日出具之切
    結書，亦僅記載：「民願於地下街工程全部完成後或學校欲
    設立時，自行將所搭建於該土地之任何建物無條件拆除，如
    未自行拆除，願無條件由市府拆除，絕無異議」等語，並無
    一文提及雙方有租賃關係，或上訴人等需繳納租金之記載。
  2.再證人即當時承辦此案之臺南市政府工務局土木科技士葉泉
    林（現於區公所任職）於本院另案93年度南小調第456號案
    件審理時證稱：82年黃石紅、陳順治代表海安路拆遷戶所組
    成之臺南市○○路自救委員會向被上訴人陳情要求安置，由
    伊依當時提出之陳情書內容簽請市長批示，市長施治明批示
    改提系爭土地及文小41兩處所，伊依市長批示函覆黃石紅，
    同意提供上開處所供攤商搭建攤位，82年發文時，有向黃石
    紅說會向省政府爭取無償借用，後來省教育廳發函表示不同
    意無償借用等語，有被上訴人於原審提出之該案筆錄節本影
    本在卷可稽，及依被上訴人於原審提出之臺南市政府82年11
    月4日南市工土字第120933號函稿所示，當時被上訴人亦表
    示係向前省政府教育廳借用系爭土地，及被上訴人原審提出
    之前省政府教育廳82年11月26日82教總字第93679號函覆被
    上訴人時亦表示，對被上訴人擬借用系爭土地案，與該廳經
    管學產土地「有償租用」、「有償撥用」規定不符，無法同
    意等情，顯見被上訴人於同意海安路自救委員會之攤商使用
    系爭土地之初，確實係以無償借用之方式為之，否則若被上
    訴人於同意借用系爭土地之初，有與上訴人等為關於租賃之
    約定，當無證人向訴外人黃石紅表示會向省教育廳爭取無償
    借用等語，亦無其後臺南市政府發文向省教育廳請求借用系
    爭土地，及省教育廳函覆與「有償租用」之規定不符，無法
    同意之情發生。更且被上訴人於前開省政府教育廳函示不同
    意無償借用後，復於同年12月16日以南市工土字第129802號
    函，再函請省教育廳暫准借用，而被上訴人並表示當視財源
    儘速辦理撥用等情，亦有被上訴人原審提出之臺南市政府82
    年12月16日南市工土字第12980號函稿一份在卷可憑，是既
    表示「當視財源儘速辦理撥用」，益顯見被上訴人於同意上
    訴人等使用系爭土地之初，並無與之約定租賃關係，或欲向
    其收取租金乙情甚明，是上訴人等辯稱於被上訴人同意渠使
    用系爭土地之初，係無償借用，並無與之約定成立租賃關係
    等語，尚非虛構。雖證人葉泉林曾證稱伊發文時並未表示係
    無償借用予攤商使用，且當時有向黃石紅說明會向省政府爭
    取無償借用，如果省政府不同意就按照省政府規定辦理，所
    以於函文上載明「如有未盡事宜，願依照市府函文辦理」等
    語，然被上訴人同意攤商使用系爭土地之初，意在無償借用
    ，已如前述，且關於要不要繳租金，涉及廣大攤商之權益，
    並為將來被上訴人是否能向上訴人等收取租金之依據，豈有
    未於上開函文中明確記載，以昭公信，而僅向訴外人黃石紅
    個人口頭告知之理？更無於其後82年10月4日要求黃石紅代
    表全體攤商出具之承諾書上未將如省政府教育廳不同意無償
    借用，則須繳交租金乙情載明於該承諾書之理，故被上訴人
    82年7月15日同意上訴人使用系爭土地之函文上所載「如有
    未盡事宜，願依照市府函文辦理」，顯非證人葉泉林所證述
    之意，證人此部分證詞尚不足採，前揭函文自不足以作為認
    定兩造間係本於租賃關係有償使用系爭土地之依據。
  3.又被上訴人於前省政府教育廳不同意無償借用系爭土地後，
    曾要求訴外人黃石紅於83年8月3日日再出具切結書，雖該切
    結書內容載有：「一、願繳交所使用土地租金。二、如不繳
    交海安路地下街預收租金者，絕不進入本商場營業，並願將
    該店舖交由臺南市政府全權處理絕無異議。三、於海安路地
    下街完成或該地欲建校時願無條件自行拆除本商場之所有地
    上物並交回土地，逾期不拆者同意由臺南市政府強制拆除並
    願負擔所需拆除費用絕無異議。」等語，有被上訴人提出之
    該切結書可憑。且訴外人黃石紅曾任海安路自救委員會主任
    委員，並為其後臺南市○○路臨時綜合商場籌備委員會主任
    委員，並經委員會組織推舉其為商場代表人等情，亦有被上
    訴人提出之83年7月18日申請報備書、海安路臨時綜合商場
    管理委員會83年7月6日第37次臨時會議記錄各一份附卷可稽
    ，並為上訴人所不爭執。但代理權之授與，需以明示意思表
    示，或依表意人之舉動或其他情事足以間接推知其有授權之
    意思者，始生效力。雖訴外人黃石紅於82年間擔任海安路自
    救委員會之主任委員，並由其出具陳情書請求被上訴人提供
    土地供暫時安置之用，其間關於被上訴人發函同意使用系爭
    土地，亦均以黃石紅為攤商之代表人，其後黃石紅經臺南市
    ○○路臨時綜合商場管理委員會組織推舉為商場代表人，並
    代為申請系爭商場之臨時建築使用執照等情，然其權限應限
    於為該商場之成立，及將來之管理與維護必要，得對外與第
    三人為法律行為，就系爭土地上訴人是否與被上訴人成立租
    賃關係，與商場之成立、管理與維護均無關，實不因第三人
    黃石紅時任商場之代表人，即可間接推知其有取得代理商場
    內之攤戶與被上訴人成立租賃契約之代理權，況被上訴人同
    意上訴人使用系爭土地之初，並未約明係以租賃之方式為之
    ，係因事後省教育廳不同意無償借用，被上訴人始於83年8
    月3日要求訴外人黃石紅出具切結書，則於訴外人黃石紅出
    具上開切結書之前，即於83年7月18日由黃石紅向被上訴人
    申請報備為商場代表人時，當時商場之攤商主觀上應不可能
    有與被上訴人成立租賃契約之認知，自無可能於推舉黃石紅
    為商場代表人之同時，亦授與其代表攤商與被上訴人訂立租
    約之代理權，且依該切結書所載，係黃石紅切結承諾將於該
    商場攤位編定後一個月內督促各攤位繳交內容含有「願繳交
    使用土地租金」等之切結書，並非是其代表全體攤商直接出
    具願繳交使用土地租金之切結書，況若訴外人黃石紅已有代
    理權，被上訴人直接與之訂立租賃契約已足，又何需要求其
    再督促各攤商繳交切結書？顯見被上訴人當時亦不認為訴外
    人黃石紅有代表全體攤商簽訂租約之權。此外，被上訴人始
    終未能舉證證明訴外人黃石紅於83年8月3日出具切結書時，
    上訴人已有授與成立租賃契約代理權之明示意思表示，或上
    訴人有其他舉動或情事足以推知有授權之意思，則被上訴人
    主張訴外人黃石紅於83年8月3日出具切結書，已有代表全體
    商戶與之成立租賃契約之合意，尚不足採。上訴人等抗辯訴
    外人黃石紅並無代理全體攤商與被上訴人成立租約之權，即
    非無據。
  4.雖被上訴人一再主張由被上訴人83年8月9日以83南市工土字
    第25948號函即可證明訴外人黃石紅係有權代理全體攤商云
    云，惟觀諸前揭函文，受文者乃海安路臨時綜合商場代表人
    黃石紅，主旨則為臺端申請核發「海安路臨時綜合商場」之
    臨時建築使用執照，經本府即被上訴人派員查驗完竣，並由
    臺端依法出具切結書在案，故同意出此函代替臨時建築使用
    執照等語，實無法窺出訴外人黃石紅有權代理全體攤商與被
    上訴人成立租賃契約，是被上訴人此部分之主張自難採信。
  (二)上訴人丁○○、庚○○○、己○○○所出具切結書之效力？
  1.上訴人丁○○、庚○○○、己○○○於訴外人黃石紅83年8
    月3日出具切結書後，分別於84年間，先後依據前開訴外人
    黃石紅對被上訴人所出具之承諾內容，另出具切結書，表明
    願繳交所使用土地租金，並願會同將該切結書至法院認證，
    嗣亦經本院公證人認證在案等情，有被上訴人於原審提出之
    認證書在卷可稽，上訴人丁○○、庚○○○、己○○○對該
    切結書之真正亦不爭執，自堪信為真實。
  2.訴外人黃石紅於83年8月3日出具切結書時，雖未代表上訴人
    與被上訴人成立租賃契約，然前揭上訴人丁○○、庚○○○
    、己○○○所簽立之切結書既係訴外人黃石紅基於被上訴人
    之要求，轉向上訴人丁○○、庚○○○、己○○○等人要求
    出具之切結書，上訴人丁○○、庚○○○、己○○○對於系
    爭商場飲食區339之492號、百貨區339之191號、飲食區339
    之388號攤位分別係其等使用之事實亦不爭執，則上訴人丁○○、庚○○○、己○○○於出具該切結書時，對使用系爭
    攤位須給付租金之對價乙情，自不能諉稱不知，上訴人丁○○、庚○○○、己○○○既有使用被上訴人提供之系爭土地
    ，復表示願繳納使用上開攤位之租金，則其等與被上訴人間
    就系爭土地已有成立租賃契約之意思表示合致，應堪認定。
  (三)上訴人丁○○、庚○○○、己○○○簽立切結書時是否係經
    脅迫而為？
  1.被上訴人係因訴外人黃石紅出具切結書，承諾督促攤商出具
    願繳納系爭土地之租金等內容之切結書，始同意以臺南市政
    府83年8月9日南市工土地第25948號函代替臨時建築執照，
    而上訴人丁○○、庚○○○、己○○○於84間確依前開訴外
    人黃石紅對被上訴人所出具之承諾內容，另各自出具切結書
    ，切結內容載明：「‧‧‧承諾切結內容為一、願繳交所使
    用土地租金‧‧‧六、願會同將本切結書至法院認證‧‧‧
    七、於海安路地下街完成或該地欲建校時，願無條件自行拆
    除『本商場之所有地上物』並交回土地‧‧‧」等語，並持
    向本院聲請認證在案，依上訴人簽立切結書之過程以觀，無
    非均係延續臺南市○○路自救委員會與被上訴人協調如何取
    得系爭土地使用之相互約定事項，已難謂有何脅迫之情事。
  2.雖被上訴人於83年12月22日以83南市工土字第39881號函通
    知訴外人黃石紅稱：「臺端代表申請『海安路臨時綜合商場
    』據悉欲於83年12月25日開幕，請臺端依83年8月間所出具
    之切結書及82年10月4日法院認證之承諾書辦理，否則本府
    將依83年8月9日8南市工土字第25948號函說明辦理，並以斷
    水、斷電」等語，然查被上訴人上開函文之意旨，乃促使攤
    商履行前所承諾使用系爭土地應負擔之義務，倘攤商不依約
    履行，則被上訴人將施以斷水、斷電之行政處分，亦屬出租
    人之權利正當行使，核與所謂脅迫行為，須於客觀上係違法
    不當行為之要件，並不相符，是上訴人丁○○、庚○○○、
    己○○○所辯遭被上訴人脅迫而簽立系爭乙切結書云云，既
    未舉證以實其說，自無可採。
  3.況縱認被上訴人欲以斷水、斷電措施要求上訴人丁○○、庚○○○、己○○○出具願繳交租金之切結書，係對上訴人丁○○、庚○○○、己○○○造成脅迫之情事，然因詐欺或被
    脅迫，而為意思表示，表意人固得撤銷其意思表示，惟應於
    發見詐欺或脅迫終止後，一年內為之，民法第92條第1項前
    段及第93條前段定有明文，上訴人丁○○、庚○○○、己○○○既認係遭脅迫而簽立該切結書，則於簽立該切結書後，
    脅迫應已終止，其亦應於簽立切結書後一年內為之，然上訴
    人丁○○、庚○○○、己○○○簽立該切結書之時間均在84
    年間，迄今亦顯已逾撤銷意思表示之一年除斥期間而不得再
    行撤銷。
  (四)被上訴人與上訴人甲○○○、丁○○、庚○○○、己○○○
    、戊○○、乙○○間就上訴人等使用系爭商場內之攤位，有
    無租賃契約存在？
  1.上訴人甲○○○、戊○○、乙○○部分：
    被上訴人於82年間提供系爭土地供含上訴人等人在內之攤商
    設置海安路臨時綜合商場使用時，未言明係以租賃方式為之
    ，而係以無償使用之方式，同意含上訴人等人在內之攤商使
    用，且訴外人黃石紅於83年8月3日出具切結書時，亦無從認
    其有代表上訴人等人訂立租賃契約之代理權，難認被上訴人
    與上訴人等人於當時已成立租賃契約等情，已如前述，則
    本件上訴人甲○○○、戊○○、乙○○既未曾依據訴外人黃
    石紅對被上訴人所出具之承諾內容，另出具任何切結書，亦
    未曾繳納過租金，實難認上訴人甲○○○、戊○○、乙○○
    與被上訴人間有租賃關係存在。
  2.上訴人丁○○、庚○○○、己○○○部分：
  (1)上訴人丁○○、庚○○○、己○○○既因訴外人黃石紅之要
    求，於84年間出具切結書承諾願繳納使用土地租金，則上訴
    人丁○○、庚○○○、己○○○於出具該等切結書時，已足
    認其等與被上訴人間就系爭土地有成立租賃契約之意思表示
    合致。
  (2)又法律行為之內容於行為成立時雖不確定，但嗣後可得確定
    者，其法律行為仍具有一定之效力。本件被上訴人所提出之
    「臺灣省省有基地租金率調整方案」，業經臺灣省政府於83
    年7月29日以83府財字第63152號函示各縣市政府辦理在案等
    情，有被上訴人於原審提出之臺灣省政府公報83年秋字第29
    期載明可稽，依該方案，省有基地每年之租金率，除有優惠
    事項，按應繳租金率6折計收外，不分使用分區，一律按收
    租金當期土地申報地價年息百分之5計收，故雖上訴人丁○○、庚○○○、己○○○出具之切結書未載明租金之數額與
    租金繳納之期限，然系爭土地既係省教育廳經管省有學產土
    地，復因省教育廳不同意被上訴人無償借用系爭土地，轉而
    要求訴外人黃石紅承諾督促上訴人出具願繳納租金之切結書
    ，上訴人丁○○、庚○○○、己○○○並因黃石紅之要求出
    具上開切結書承諾願繳納租金，則上訴人丁○○、庚○○○
    、己○○○於簽立上開切結書時，對被上訴人將依上開公布
    之租金率計收租金，並依臺灣省政府規定之繳納期限即每年
    一、七月催收半年租金乙情，客觀上既可得預見，則上訴人
    與被上訴人間關於租金之計算方式與繳納期限，實有意思表
    示合致之事實，故縱上開切結書內未載明關於租金之數額，
    亦不影響兩造間租賃契約已成立之事實。
  (3)上訴人丁○○、庚○○○、己○○○復以被上訴人前任法定
    代理人即市長施治明、張燦鍙均以政策性之安置不能失信於
    民，而自行編列預算向教育部繳納使用土地補償費，足可證
    明被上訴人係無償提供土地供上訴人使用等語。惟查，被上
    訴人縱曾編列預算向教育部繳納使用系爭土地之使用補償金
    ，亦僅證明系爭土地之管理者即前教育廳從未同意無償提供
    系爭土地予被上訴人使用，被上訴人縱未能向各攤商如數收
    取系爭土地之租金，仍逐年編列預算繳交使用土地之補償金
    ，充其量僅能解為係屬墊繳之性質，尚不能據此認定被上訴
    人已有免除上訴人丁○○、庚○○○、己○○○繳交本件租
    金之意思，是上訴人丁○○、庚○○○、己○○○此部分抗
    辯，並無足採。
  (4)綜上，訴外人黃石紅於83年8月3日出具切結書時，雖未代表
    上訴人與被上訴人成立租賃契約，惟上訴人丁○○、庚○○○、己○○○嗣於84年間出具當時訴外人黃石紅對被上訴人
    所承諾將督促攤商出具願繳納使用土地租金等相同內容之切
    結書時，已足認關於租賃契約必要之點兩造已意思表示合致
    ，客觀上已足使人認租賃契約已成立。
  (五)被上訴人本件租金之請求數額之計算方式，是否合理？
  1.被上訴人係提供系爭土地全部供上訴人丁○○、庚○○○、
    己○○○及其他攤商自行籌資興建系爭商場使用，被上訴人
    提供系爭土地後，即由全體攤商共同出資興建商場，並規劃
    557個攤位，是被上訴人將系爭土地全部交由全體攤商作為
    系爭商場之使用規劃，則全體攤商如何利用系爭土地，例如
    ：何地方作為通行之道路使用、何地方作為商場之攤位、何
    地方作為公共廁所，則非被上訴人所得干涉，系爭土地全部
    面積既由被上訴人交由全體攤商使用規劃，全部面積均在全
    體攤商所得使用支配之範圍內，則被上訴人以全部面積計算
    每戶攤商應支付之租金，並非無據。
  2.再者，使用土地有因其坐落位置不同，經濟效益亦不同之差
    異，自難單純以面積不一致，即謂被上訴人計收租金不合理
    。從而，上訴人丁○○、庚○○○、己○○○陳稱應以每戶
    攤商所分配之攤位面積作為計算租金之依據云云，亦不可採
    。
五、綜上所述，被上訴人本於租賃契約之法律關係，請求上訴人
    丁○○、庚○○○各給付租金93,670元；上訴人己○○○給
    付租金65,569元，及各按附表所示租金額各自附表所載利息
    起算日起至清償日止，按年息百分之5計算之利息，即有理
    由，應予准許。逾此所為之請求（即請求上訴人甲○○○、
    戊○○、乙○○給付租金及遲延利息部分），為無理由，應
    予駁回。又上開應准許部分，係關於給付租金之判決，屬民
    事訴訟法第427條第2項第8款規定之簡易訴訟事件，應依同
    法第389條第1項第3款規定，依職權宣告假執行。原審就超
    過上開應准許部分，為上訴人敗訴之判決，並為假執行之宣
    告，自有未洽。上訴意旨就此部分指摘原判決不當，求予廢
    棄改判，為有理由。至於上開應准許部分，原審以訴外人黃
    石紅有代理上訴人丁○○、庚○○○、己○○○簽立租賃契
    約之權，認訴外人黃石紅出具切結書予被上訴人時，上訴人
    丁○○、庚○○○、己○○○與被上訴人間已成立租賃契約
    為由，為上訴人丁○○、庚○○○、己○○○敗訴之判決，
    並為假執行之宣告，其理由雖與本院前開論斷不同，然其主
    文為上訴人丁○○、庚○○○、己○○○敗訴之判決，結論
    並無不當，上訴人丁○○、庚○○○、己○○○提起上訴仍
    執前詞，指摘原判決不當，請求廢棄改判，核無理由，應駁
    回其上訴。
六、據上論結，本件上訴為一部有理由，一部無理由，依民事訴
    訟法第436條之1第3項、第463條、第385條第1項前段、第
    450條、第449條第1項、第79條，判決如主文。
中　　華　　民　　國　　94　　年　　8 　　月　　25　　日
                  民事第二庭    審判長法　官　王金龍
                                      法　官　杭起鶴
                                      法　官　林佩儒
以上正本證明與原本無異
本判決不得上訴
中　　華　　民　　國　　94　　年　　8 　　月　　26　　日
                                      書記官　陳南山
附表一（上訴人丁○○、庚○○○部分）：
┌──┬──────┬─────────┬────────┐
│編號│承 租 期 間 │租 金 數 額（元） │　遲延利息起算日│
├──┼──────┼─────────┼────────┤
│１  │88.01~88.06 │          9367元  │　　88.08.01    │
├──┼──────┼─────────┼────────┤
│２  │88.07~88.12 │          9367元  │　　89.02.01    │
├──┼──────┼─────────┼────────┤
│３  │89.01~89.06 │          9367元  │　　89.08.01    │
├──┼──────┼─────────┼────────┤
│４  │89.07~89.12 │          9367元  │　　90.02.01    │
├──┼──────┼─────────┼────────┤
│５  │90.01~90.06 │          9367元  │　　90.08.01    │
├──┼──────┼─────────┼────────┤
│６  │90.07~90.12 │          9367元  │　　91.02.01    │
├──┼──────┼─────────┼────────┤
│７  │91.01~91.06 │          9367元  │　　91.08.01    │
├──┼──────┼─────────┼────────┤
│８  │91.07~91.12 │          9367元  │　　92.02.01    │
├──┼──────┼─────────┼────────┤
│９  │92.01~92.06 │          9367元  │　　92.08.01    │
├──┼──────┼─────────┼────────┤
│１０│92.07~92.12 │          9367元  │　　93.02.01    │
├──┴──────┴─────────┴────────┤
│合  計： 93670元   　　　　　　                         │
└────────────────────────────┘
附表二（上訴人己○○○部分）：
┌──┬──────┬─────────┬────────┐
│編號│承 租 期 間 │租 金 數 額（元） │　遲延利息起算日│
├──┼──────┼─────────┼────────┤
│１  │89.07~89.12 │          9367元  │　　90.02.01    │
├──┼──────┼─────────┼────────┤
│２  │90.01~90.06 │          9367元  │　　90.08.01    │
├──┼──────┼─────────┼────────┤
│３  │90.07~90.12 │          9367元  │　　91.02.01    │
├──┼──────┼─────────┼────────┤
│４  │91.01~91.06 │          9367元  │　　91.08.01    │
├──┼──────┼─────────┼────────┤
│５  │91.07~91.12 │          9367元  │　　92.02.01    │
├──┼──────┼─────────┼────────┤
│６  │92.01~92.06 │          9367元  │　　92.08.01    │
├──┼──────┼─────────┼────────┤
│７  │92.07~92.12 │          9367元  │　　93.02.01    │
├──┴──────┴─────────┴────────┤
│合  計：65569元   　　　　　　                          │
└────────────────────────────┘
